【裁判字號】    98,家聲,160
【裁判日期】    980930
【裁判案由】    親屬酌給遺產
【裁判全文】
臺灣高雄地方法院民事裁定             98年度家聲字第160號
聲  請  人  甲○○
                      樓之3
非訟代理人  林易玫律師
相  對  人  乙○○
相  對  人  丙○○
上  二  人  康進益律師
非訟代理人
上當事人間請求親屬酌給遺產事件，本院裁定如下：
   主       文
聲請駁回。
聲請程序費用新台幣壹仟元由聲請人負擔。
   理       由
一、本件聲請意旨略以：
  (一)聲請人甲○○於民國84年間與前夫離婚後，即遷居至高雄與
    訴外人簡憲章同居多年。嗣自8 、9 年前聲請人因中風幾近
    癱瘓時起，一切生活起居即開銷均仰賴訴外人簡憲章支應。
    詎訴外人簡憲章不幸於97年10月30日因病遽然辭世，聲請人
    甲○○因身有殘疾而欠缺工作能力，致生活頓時陷入困境，
    核聲請人甲○○確為訴外人簡憲章生前繼續扶養之人，經聲
    請人甲○○委請律師發函請求訴外人簡憲章之繼承人即相對
    人乙○○、丙○○召開親屬會議酌給遺產新台幣150 萬元，
    或提供法定親屬會議成員及其送達地址，俾便聲請人甲○○
    召開親屬會議請求決議酌給遺產後，至今未獲相對人乙○○
    、丙○○函覆，致召開親屬會議有困難，為此乃提起本件訴
    訟請求酌給遺產，核先敘明。
  (二)聲請人甲○○與訴外人簡憲章同居多年，此有雙方因於95年
    1 月1 日發生家庭暴力事件而通報高雄縣警察局鼓山分局作
    成調查紀錄表可稽，復有雙方共同賃屋而居之房屋租賃契約
    書可為佐證，且聲請人甲○○於8 、9 年前因中風幾近癱瘓
    ，經復健後現仍屬中度肢障而領有身心障礙手冊，聲請人甲○○在此期間端賴訴外人簡憲章照顧、扶養，是聲請人甲○○確為訴外人簡憲章生前繼續扶養之人，聲請人甲○○先前
    雖曾委請律師代為發函請求相對人乙○○、丙○○召開親屬
    會議，或提供親屬會議成員及其送達地址俾便聲請人甲○○
    依法召開親屬會議，然為相對人乙○○、丙○○置之不理，
    致召開親屬會議有困難，則聲請人甲○○身為此應由親屬會
    議處理事項之當事人，依上揭規定，即為有權召集親屬會議
    之人，於召開酌給遺產之親屬會議有困難時，自得向法院請
    求處理之。再按繼承人對於被繼承人之債務，負連帶責任，
    為民法第1153條第1 項所明文規定，而遺產酌給請求權，性
    質上屬遺產之債務，相對人乙○○、丙○○既為訴外人簡憲
    章之繼承人，依法對此遺產之債務自應負連帶責任，是聲請
    人提起本件訴訟，請求相對人乙○○、丙○○連帶給付若干
    數額之訴外人簡憲章遺產，洵屬有據。
  (三)又酌給遺產本係依法應經親屬會議處理之事項，法院僅於親
    屬會議不能召開，或召開有困難時，始能因有召集權人之聲
    請而處理此酌給遺產事宜，有代為行使親屬會議職務之性質
    ，參以民法第1149條之立法目的係在對被繼承人生前繼續扶
    養之人，恐其因被繼承人死亡，素來之生活將受影響，乃允
    其請求酌給遺產，以安頓此等人，並維持其日後生活，從而
    法院於酌給遺產訴訟中，亦應依該被繼承人生前繼續扶養之
    人受扶養程度及其他關係，於被繼承人所留遺產範圍內酌給
    數額，是本件聲請人所得請求酌給之遺產數額，即應依其所
    受扶養之程度及其他關係，於訴外人簡憲章之遺產範圍內定
    之。經查，聲請人甲○○自8 、9 年前中風時起，即完全仰
    賴訴外人簡憲章扶養，每月生活必要支出概以行政院內政部
    主計處台灣地區家庭收支調查報告內載高雄市平均每人月消
    費支出18848 元計算之，另聲請人於訴外人簡憲章生前即與
    之共同租屋而居，每月租金計7000元整，是聲請人甲○○每
    月所需生活花費概算為25848 元，又聲請人於41年5 月18日
    生，現年56歲，參以行政院內政部主計處96年度我國女性平
    均壽命為81.7歲，推算聲請人餘命約25年，則聲請人所需生
    活費用總額約計775 萬餘元。聲請人甲○○謹此請求本院調
    查相對人乙○○、丙○○自訴外人簡憲章所繼承之遺產數額
    ，並斟酌聲請人上揭維生所需，請求判決酌給遺產150 萬元
    。
  (四)聲請人自中風後已無工作能力，一切生活起居及開銷均仰賴
    訴外人簡憲章支應，如今訴外人簡憲章因病遽然離世，聲請
    人生活頓時陷入困境，實無資力支出訴訟費用，聲請人為此
    業已依法聲請訴訟救助，併此陳明前情，請求本院暫免裁判
    費及其他應預納之訴訟費用。
  (五)綜上所述，聲請人為訴外人簡憲章生前繼續扶養之人，且親
    屬會議召開確有困難。為此，依法以訴外人簡憲章之繼承人
    為相對人，提起本件訴訟，並聲明：1.相對人乙○○、丙○○應連帶給付聲請人新台幣150 萬元；2.程序費用由相對人
    負擔；3.聲請人願供擔保請准假執行。
二、相對人則以：
  (一)相對人乙○○、丙○○均拋棄被繼承人遺產之繼承，既然相
    對人未繼承遺產，聲請人自不能向相對人請求酌給遺產。
  (二)又相對人乙○○固因其夫婿被繼承人簡憲章仙逝死亡，而由
    中華電信股份有限公司另有喪葬費、一次撫恤金及核給每月
    撫慰金，以及勞工保險局核發給受益人乙○○喪葬津貼及遺
    屬津貼，然係乙○○為保險受益人及為簡憲章之配偶身分關
    係而取得之權利，並非被繼承人簡憲章之遺產，是以聲請人
    自不得向相對人請求酌給遺產，況勞工保險之保險基金係由
    被保險人繳納之保險費、政府之補助及雇主之分擔額所形成
    ，並非被保險人之私產，被保險人死亡，其遺屬所得領取之
    津貼，係為避免遺屬生活無依，並非依法所得繼承之遺產，
    本件聲請人聲請向以拋棄繼承遺產之相對人請求酌給遺產，
    顯乏有據等語置辯，並聲明：1.請求駁回聲請人之聲請。2.
    聲請費用由聲請人負擔。
三、經查：
  (一)按被繼承人生前繼續扶養之人，應由親屬會議，依其所受扶
    養之程度及其他關係，酌給遺產。又親屬會議不能召開或召
    開有困難時，依法應經親屬會議處理之事項，由有召集權人
    聲請法院處理之。依民法之規定應開親屬會議時，由當事人
    、法定代理人、或其他利害關係人召集之。民法第1149條、
    第1132條第2 項、第1129條分別定有明文。此外，民法第11
    49條立法意旨著重在對於被繼承人生前繼續扶養之人酌給遺
    產，以安頓繼續受扶養人之生活為目的，故不問受扶養人是
    否為法定扶養權利人，只要事實上受被繼承人生前繼續扶養
    者，均得請求酌給遺產，合先敘明。
  (二)訴外人簡憲章於97年10月30日死亡，相對人乙○○、丙○○
    分別為簡憲章之妻及子女，前與簡憲章之母陳月、胞妹簡瓔
    珠及胞弟簡明卿，均併同具狀向本院拋棄繼承，業經本院以
    98年度繼字第261 號准予備查在案，業經依職權調閱該案卷
    宗審閱屬實，是以相對人乙○○、丙○○均未繼承簡憲章之
    遺產，堪予認定。
  (三)簡憲章死亡後，聲請人甲○○以其為簡憲章生前之同居人，
    因於8 年前中風時起一切開銷均仰賴簡憲章支應，為生前繼
    續扶養之人為由，委任洪士宏聯合律師事務所寄發存證信函
    予相對人乙○○及丙○○二人，請其召開親屬會議酌給遺產
    150 萬元，或提供依法所定親屬會議會員選定順序之人及其
    送達地址，俾便聲請人依法召集親屬會議請求決議酌給遺產
    等語，然均未獲理會，有聲請人提出97年12日25日97年洪律
    聯字第9711225-1 號函暨掛號回證2 份在卷可稽。
  (四)再者，聲請人主張甲○○為簡憲章生前之同居人，因於8 年
    前中風時起一切開銷均仰賴簡憲章支應，為生前繼續扶養之
    人等情，固據其提出高雄市政府警察局鼓山分局處理家庭暴
    力與兒少保護案件調查記錄通報表、租賃房屋契約書（影本
    ）及中華民國身心障礙手冊（均為影本）為證，堪認事實上
    受被繼承人簡憲章生前繼續扶養之人，得據以請求酌給遺產
    ，合先敘明。
  (五)次按繼承人對於被繼承人之債務，負連帶責任，為民法第11
    53條第1 項所明文規定，而遺產酌給請求權，性質上屬遺產
    之債務，惟相對人乙○○、丙○○均已依法拋棄繼承在案，
    業已如前述，故均非為簡憲章之繼承人，揆諸前揭規定，自
    無庸對遺產之債務應負連帶責任。
  (六)另聲請人主張有關中華電信股份有限公司核給相對人乙○○
    喪葬費及撫卹金共計0000000 元及自97年11月核給每月撫慰
    金25411 元，且相對人乙○○業以受益人身分自勞工保險局
    領取死亡給付35個月總計0000000 元，上開金額應列為遺產
    云云一節，然：
    (1)按勞工保險之保險基金係由被保險人繳納之保險費、政府
      之補助及僱主之分擔額所形成，並非被保險人之私產。被
      保險人死亡，其遺屬所得領取之津貼，係為避免遺屬生活
      無依，並非依法所得繼承之遺產。又按相對人乙○○之撫
      卹金請求權，係因簡憲章死亡，乙○○為簡憲章之配偶、
      子女之身份關係而取得之權利，乃簡憲章之僱主依法給予
      簡憲章遺屬之生活保障，並非簡憲章之遺產。
    (2)本件簡憲章死亡後，由中華電信股份有限公司發給喪葬費
      及一次撫卹金計0000000 元及自97年11月起每月核給相對
      人乙○○25411 元整，而勞工保險局核給勞保死亡給付1,
      536,500 元，由相對人乙○○領取等情，有中華電信股份
      有限公司98年6 月22日信人三字第0980000827號函及勞工
      保險局98年6 月25日保給命字第09860488620 號函附卷可
      稽，依前開說明，相對人乙○○所領取之勞保死亡給付及
      撫卹金，均非簡憲章之遺產。聲請人主張簡憲章之勞保死
      亡給付及撫卹金均為簡憲章之遺產云云，不足採信。
四、綜上，聲請人甲○○依民法第1149條規定，請求相對人連帶
    給付150 萬元（見起訴狀第3 頁），於法無據，為無理由，
    應予駁回。
五、依非訟事件法第21條第2 項、第24條第1 項、民事訴訟法第
    78條，裁定如主文。
中    華    民    國    98    年    9     月    30    日
                        家事法庭法  官 郭慧珊
以上正本證明與原本無異
如不服本裁定應於送達後10日內向本院提出抗告狀，並繳納抗告
費新臺幣1,000元。
中    華    民    國    98    年    9     月    30    日
                                書記官 王少玲


司法院資訊處製作；財團法人民間司法改革基金會備份。
